【裁判字號】    91,上訴,3521
【裁判日期】    920109
【裁判案由】    強盜
【裁判全文】
臺灣高等法院刑事判決                          九十一年度上訴字第三五二一號
    上  訴  人
    即  被  告  乙○○  男三十.
    輔  佐  人  丙○○○女五十.
    指定辯護人  本院甲○辯護人  李廣澤
右上訴人因強盜案件，不服臺灣板橋地方法院九十一年度訴字第七四七號，中華民國
九十一年九月三十日第一審判決（起訴案號：臺灣板橋地方法院檢察署九十一年度偵
字第四六九一號）提起上訴，本院判決如左：
    主  文
原判決撤銷。
乙○○意圖為自己不法之所有，攜帶兇器，以強暴至使不能抗拒，而使他人交付其物
，處有期徒刑肆年。扣案之柴刀壹支沒收。
    事  實
一、乙○○因患有精神分裂症，並有濫用安非他命，智能中下，挫折忍受度差，有憂
    鬱、焦慮情緒，自我意像較差，復因未適當治療，加重不良之自我控制力及判斷
    力，為精神耗弱之人。民國八十九年間，曾因違反懲治盜匪條例案件，經本院判
    處有期徒刑一年六月（尚未確定）。嗣於九十一年二月二十六日上午九時三十五
    分許，進入臺北縣三峽鎮○○路三十之三號丁○○所經營之「阿勇檳榔攤」內，
    見僅丁○○一人在場，即開口欲借新臺幣（下同）一千元，經丁○○婉拒後，乙
    ○○竟腦羞成怒，復意圖為自己不法之所有，向丁○○出言：「幹你娘，向你借
    一千元，又怎麼樣」，旋即抽出「身上預藏」之柴刀一把，架在丁○○肩上前至
    櫃檯取款。迨見丁○○打開櫃檯抽屜內有一千元紙幣二張時，乙○○即改口：「
    要二千元」，致使丁○○不能抗拒，全數交付。乙○○得手後，猶囑咐丁○○：
    「好好顧店」，始揚長離去。同日下午八時許，丁○○見乙○○經過檳榔攤前，
    因不甘財物損失，乃委請友人蔡國財跟蹤，並自行報警。旋於同日下午八時三十
    分許，乙○○自「宜慧診所」走出後，行經臺北縣三峽鎮○○路三十之四號前時
    ，為警查獲，並於乙○○身上扣得其所有供作案用之柴刀一把及剩餘現金三百元
    。
二、案經丁○○訴由臺北縣政府警察局三峽分局報請臺灣板橋地方法院檢察署檢察官
    偵查起訴。
    理  由
一、訊據被告即上訴人乙○○矢口否認有強盜犯行，辯稱：與丁○○為熟識之朋友，
    案發當日係經丁○○同意借款二千元，扣案之柴刀則係預備供掃墓之用，並無用
    來向丁○○強取款項等語。
二、惟查：被告於九十一年二月二十六日上午九時三十五分許，進入臺北縣三峽鎮○
    ○路三十之三號丁○○所經營之「阿勇檳榔攤」內，先向丁○○借款一千元未果
    後，即向丁○○出言：「幹你娘，向你借一千元，又怎麼樣」，並即抽出預藏之
    柴刀架在丁○○肩上至櫃檯取款。迨丁○○打開櫃檯抽屜，被告見有二千元紙幣
    時，復改口：「要二千元」，致使丁○○不能抗拒，全數交付。及至同日下午八
    時許，丁○○見被告行經檳榔攤前，乃委請友人蔡國財跟蹤，並報警於同日下午
    八時三十分許，逮獲被告，並於被告身上起出作案用之柴刀一把及強盜所得餘款
    三百元等情，業據被害人丁○○於警訊、偵查及原審指訴綦詳，並經證人即查獲
    員警張有順、目擊證人蔡國財證述屬實，復有柴刀一把扣案及現金三百元之贓物
    領據一紙在卷可稽。按丁○○與被告素無怨隙，設非確遭被告持刀行搶，衡情應
    無任意誣指被告之必要，且被害人所稱，亦與證人張有順、蔡國財證言相符，復
    有扣案柴刀等證物可證，足證丁○○指訴，應屬實情。
三、被告於警訊中坦承右開犯行，惟於偵查中先後供稱：「沒有持刀對被害人行搶，
    柴刀是過年去買的，清明節掃墓用的。認識被害人丁○○，他說要借我二千元。
    」、「我沒有搶，我去診所看醫生、打針，出來警察就捉我，說我搶人家錢。我
    當時沒有帶柴刀，亦沒有拿柴刀架住丁○○脖子，我不知道警方查扣之柴刀何來
    。我不認識丁○○。」（見偵查卷九十一年二月二十七日、三月十五日訊問筆錄
    ）。及至原審先稱：「我沒有去檳榔攤，僅去街上走一走，柴刀是買來掃墓用的
    ，我身上的錢是工作所得。」（見原審卷第十一頁）；後又改稱：「我沒有拿刀
    子放在他肩上，刀子是我從車上拿下來比劃、比劃而已，二千元不是我自己拿的
    ，而是告訴人親手拿給我的。」、「我認識他，我當時沒有帶刀，也沒有拿刀押
    著他，我只是拿出來比劃、比劃。我跟他說先跟他借兩千元，後來他又不答應借
    我，我才拿出刀子比劃、比劃的。我如果真的要強盜，我就把他的錢全部拿走就
    好了，且我只有拿兩千元。我要跟他借錢，他就說不然你要借多少，我就告訴他
，我欠錢。他並沒有說不要借我，他就說不然借你兩千元。」（見原審卷第五四
    頁、九十頁）迨至本院又稱：「我沒有搶丁○○的錢，那兩千元是我向他借的，
    我和他是好朋友。我向他借錢當時身上也沒有帶柴刀，我只有罵他而已。」（見
    本院九十一年十二月三日訊問筆錄）查被告就是否認識丁○○﹖有無攜帶扣案柴
    刀前去丁○○檳榔攤﹖先後所稱不一，已有可疑。而被告為警查獲時，於所穿夾
    克內起出扣案柴刀，亦據證人即警員張有順、目擊證人蔡國財證述無誤。以案發
    當日距清明節尚有一個半月之久，被告辯稱欲供清明掃墓，而隨身攜帶，顯與常
    情有違。顯見丁○○指稱遭被告持扣案柴刀架住肩部，應屬實情。按丁○○與被
    告僅係單純商家顧客關係，自不可能無端出借被告二千元。且丁○○若已同意出
    借被告款項，被告亦無持刀比劃，並出言辱罵丁○○之必要。足見被告辯稱係丁
    ○○同意借款二千元，不足採信。
四、被告輔佐人於本院審理時陳述意見稱：丁○○於遭搶後，未立即呼救並向警局報
    案，顯與常理不符。查丁○○於警訊中自承被告前來購買檳榔已有二年之久，丁
    ○○與被告並非素不相識，並無指認困難，丁○○竟於案發後未立即報警，固有
可疑。惟丁○○於警訊中指稱：「於右記案發時、地，有一男子走進我檳榔攤內
    ，我問他要買什麼，對方不答，坐在我後面椅子，我也沒理會他，不久對方開口
    向我要一千元，我說早上才剛營業不久，沒辦法給你，對方就說，跟你要一千元
    又怎樣，隨即從身上抽出一支柴刀，刀口架上我左肩前往櫃台，當我打開櫃台抽
    屜內有二張千元鈔，對方即稱『幹你娘，二千元拿來，不然就砍死你』，我心生
    畏懼，就將二千元交給他，他拿了錢就離開。當時沒有報案。有見過該男子，但
    不認識。」及至偵查中指稱：「我做檳榔生意，被告曾向我買過東西已二年，被
    告進入我店，我不知他要幹什麼，我看他入店手沒拿東西，他進來直接坐到我後
    面的椅子，約五分鐘後他對我說你做的不錯，因我從前是小攤，現在是店面，我
    回答說那有，他就開口要向我借一千元，我說早上剛開店，沒錢可借他，他就說
    『幹你娘，向你借一千元又怎麼樣』，他拉鍊沒全拉上，就抽出夾克內之柴刀，
    帶柄約有一尺半至二尺，我就說好好談，從工作檯走到櫃檯，他柴刀架在我肩膀
    上方，並觸及我肩膀一下，我走到櫃檯，他刀不離我肩跟著走過來，我打開櫃檯
    抽屜，他看到二張千元鈔，就改說要二千元，我就拿出二千元交給他，他拿了錢
    後走到我面前對我說我好好顧，就離開了。當時沒有其他人在場。」（偵查卷九
    十一年三月十五日訊問筆錄）迨至原審則稱：我的店是開放式的，後面有個椅子
    隨人使用乘坐，不認識被告，被告進來坐了三、四分鐘後，往前走約一公尺到我
    工作的地點，站我身旁開口跟我借錢，我婉拒後，被告靠近我罵三字經，並從腰
    部抽出柴刀，放在我的肩上，我無法只有到櫃台拿兩千元給被告，被告本來說要
    跟我借一千元，打開櫃台就說要二千元。當時店內只有我一個人，那邊也只有一
    攤，我也不知道如何，所以沒報警，是我朋友來，覺得很離譜，我朋友才幫我打
    電話的，後來下午八點又看到被告從店門口經過，我遂找店內消費的客人，幫我
    跟蹤，並報警處理（見原審卷第五三、四頁）。查丁○○係一人經營檳榔攤，附
    近前後均無其他店面相連，有現場照片在卷為憑。則丁○○於遭搶後，因恐攤位
    無人看顧，遂無法立即報案，本屬常情。且丁○○雖曾見過被告前來檳榔攤，但
    不知被告之住居所，復僅遭搶二千元，亦可能因指認困難，及損失不多，一時無
    意報警。足證丁○○陳稱：因當時店內僅有一人，不知如何是好，所以未立即報
    警等語，應屬可信。被告輔佐人此部分所稱，尚無可採。
五、按扣案之柴刀長達四十五公分左右，刀鋒銳利，已據本院審理中當庭勘驗明確，
    該柴刀客觀上足以威脅他人生命、身體，自屬兇器無疑。而被告以扣案柴刀抵住
    丁○○肩上，與頸部致命部位相近，丁○○顯已陷於不能抗拒之程度至灼。被告
    攜帶扣案柴刀強取丁○○款項，核其所為，係犯刑法第三百三十條第一項之加重
    強盜罪。被告為精神分裂患者，並曾有安非他命之濫用，屬中下智能，面對較複
    雜要求，或遭遇挫折時容易放棄，動機較低且挫折忍受度差，有憂鬱、焦慮情緒
    ，有許多負面想法、情緒，常覺得自己不如人，自我意像較差甚至是扭曲的，雖
    曾接受不定時精神醫療，但服藥順從性不佳，此次犯行固非在精神病之直接影響
    下為之，惟有可能因精神疾病未適當治療而加重原本即不良的自我控制力及判斷
    力，而做出犯罪行為等情，並有行政院衛生署八里療養院九十一年九月四日（九
    一）八療一般字第九一００三二０一號函存卷為憑。再被告於案發前，曾多次前
    往丁○○之檳榔攤購物，時間已有二年之久，已據丁○○陳明在卷。丁○○應能
    認得被告之外貌，且被告於搶得現款後，猶再次行經丁○○店門口經過，亦經查
    明如前。顯見被告確因精神疾病未適當治療，加重原本即不良之自我控制力及判
    斷力，對外界之知覺理會程度較一般人明顯減退，應已陷於精神耗弱之狀態無疑
    ，爰依刑法第十九條第二項規定減輕其刑。
六、原審論被告加重強盜罪，固屬正確。惟本件被告所犯加重強盜罪最輕本刑為七年
    以上有期徒刑，而被告因精神疾病未獲適當治療，案發時已陷於精神耗弱狀態，
    已見被告係因病致判斷能力不足，始犯本案。再被告持刀為本件犯行，並未傷及
    丁○○，復僅取得二千元款項，丁○○事後亦一度無意追究，顯見被告犯罪客觀
    上所生危害尚非重大，原審依刑法第十九條第二項減輕被告刑責後，猶量處有期
    徒刑五年二月，尚嫌過重。則原判決此部分既有未當，自應由本院撤銷改判。爰
    審酌被告為精神分裂患者，同時參酌被告平日素行、犯罪動機、目的、手段、所
    得財物及犯罪後態度等一切情狀，量處如主文第二項所示之刑。另扣案柴刀一把
    為被告所有並供犯罪所用之物，應依法宣告沒收。
據上論斷，應依刑事訴訟法第三百六十九條第一項前段、第三百六十四條、第二百九
十九條第一項前段，刑法第三百三十條第一項、第十九條第二項、第三十八條第一項
第二款，判決如主文。
本案經檢察官沈明彥到庭執行職務。
中      華      民      國    九十二    年      一       月      九     日
                              臺灣高等法院刑事第十四庭
                                  審判長法  官  陳  祐  輔
                                        法  官  洪  昌  宏
                                        法  官  陳  國  文
右正本證明與原本無異。
如不服本判決應於收受送達後十日內向本院提出上訴書狀，其未敘述上訴之理由者並
得於提起上訴後十日內向本院補提理由書（均須按他造當事人之人數附繕本）。
                                        書記官  蔡  棟  樑
中      華      民      國    九十二    年      一      月       九     日
附錄：本案論罪科刑法條全文
刑法第三百三十條第一項：
犯強盜罪而有第三百二十一條第一項各款情形之一者，處七年以上上有期徒刑。
前項之未遂犯罰之。
刑法第三百二十一條第一項第三款：
犯竊盜罪而有左列情形之一者，處六月以上五年以下有期徒刑：
一、於夜間侵入住宅或有人居住之建築物、船艦或隱匿其內而犯之者。
二、毀越門扇、牆垣或其他安全設備而犯之者。
三、攜帶兇器而犯之者。
四、結夥三人以上而犯之者。
五、乘火災、水災或其他災害之際而犯之者。
六、在車站或埠頭而犯之者。
前項之未遂犯罰之。
刑法第三百三十條
犯強盜罪而有第三百二十一條第一項各款情形之一者，處五年以上十二年以下有期徒
刑。
前項之未遂犯罰之。


司法院資訊處製作；財團法人民間司法改革基金會備份。
